最　高　行　政　法　院　判　決　　　　　　　　　九十三年度判字第一○六四號
　　上　訴　人　財政部臺灣省中區國稅局
　　代　表　人　鄭宗典
　　被 上訴 人　第七商業銀行股份有限公司
　　代　表　人　甲○○
右當事人間因營利事業所得稅事件，上訴人不服中華民國九十二年五月十四日臺中高
等行政法院九十二年度訴字第一四二號判決，提起上訴。本院判決如左：
　  主  文
上訴駁回。
上訴審訴訟費用由上訴人負擔。
  　理  由
一、被上訴人民國八十五年度營利事業所得稅結算申報，原列報尚未抵繳之扣繳稅額
    新台幣（下同）二、三○七、九六四元，上訴人初查以其中扣繳稅額二、二四二
    、○六五元，係來自於被上訴人八十五年度取得公債及公司債利息收入扣繳憑單
    總金額計八三、六一四、五五三元，有屬於前手之公債及公司債利息收入為二八
    、九一七、七四五元，取得之公債及公司債利息扣繳稅額憑單總金額計二二、四
    二○、六五一元，扣繳稅額計二、二四二、○六五元，自行減除屬前手之公債及
    公司債利息計二八、九一七、七四五元後，列報本期公債及公司債利息收入為五
    四、六九六、八○八元，並列報全部之扣繳稅額計二、二四二、○六五元，自本
    年度結算申報應納稅額中減除，被上訴人既已將前手之公債及公司債利息計二八
    、九一七、七四五元，自全年取得之公債及公司債利息總金額八三、六一四、五
    五三元中減除，該部分前手利息之扣繳稅額計六六四、五○九元，亦非屬被上訴
    人之扣繳稅額，遂否准將前手利息之扣繳稅額抵繳其應納稅額，核定補徵稅額六
    六四、五○九元。原告不服，申經復查結果，未獲變更，提起訴願，亦遭決定駁
    回，遂提起行政訴訟，經原審判決將訴願決定及原處分均撤銷，上訴人不服而提
    起本件行政訴訟。
二、被上訴人於原審起訴主張：依財政部六十四年九月四日台財稅字第三六四四○號
    函釋規定，被上訴人為所得稅法第八十八條所定之納稅義務人，則除有所得稅法
    第七十一條第一項但書所列舉或法律別有規定者外，本件之扣繳稅款自可用以抵
    繳應納稅款，上訴人以實質課稅為由，否准其租稅抵稅權，顯然添加法律所無之
    限制，違反租稅法律主義，被上訴人為系爭債券付息時之持票人，因上開財政部
    六十四年函釋規定，遭強制課以系爭全部利息扣繳稅款之義務，而於結算申報時
    ，上訴人竟主張被上訴人雖被扣繳系爭稅款但非實際納稅義務人，否准該扣繳稅
    款抵繳應納稅額之權利，對於同一系爭所得，權利義務相關連之事項，而為不同
    認定，依司法院釋字第三八五號解釋，上訴人之核定割裂法律適用，即有可議。
    又被上訴人本年度取得公債及公司債利息所得扣繳憑單給付總額為二二、四二○
    、六五一元，係依前揭規定由付息機構以被上訴人為實際預繳稅款之納稅義務人
    ，就全部利息所得一次扣繳，依法填報扣繳憑單，被上訴人為納稅義務人，並非
    代徵義務人，該扣繳稅額係依稽徵程序向被上訴人扣繳之可扣抵之稅額，並非依
    租稅實體法按分離課稅率繳納之稅額，自應准予全額抵減當年度應納稅額，不得
    割裂適用法令，以此轉列成本。再上訴人依實質課稅原則，認被上訴人購入債券
    兌領之利息及扣繳稅款均為前手所有，其本身既無該項所得，縱扣繳憑單以被上
    訴人名義開立，亦非扣繳稅款之實際納稅義務人，自不得以之抵繳應納稅額或申
    請退稅，惟以往年度經檢附利息扣繳憑單據以辦理申報均經認可核定在案，全國
    各金融業及國稅局亦均如此辦理，被上訴人信賴徵納雙方所公認及遵行之程序規
    定及徵納不爭之慣例，而遵照辦理，依行政程序法第七條、第八條及第一百二十
    條規定，其權益應予保護，在相關函釋未廢止或修訂前，不得溯及既往，否准被
    上訴人抵繳稅款。為此，請撤銷訴願決定及原處分。
三、上訴人在原審答辯則以：查財政部六十四年九月四日台財稅字第三六四四○號函
    釋規定，所稱以付息時債票持有人為納稅義務人，係指扣繳稅款之納稅義務人，
    並非結算申報應納稅額之納稅義務人，此乃綜合所得稅之徵繳制度使然，即稅法
    規定所得給付者於所得發生時，將納稅義務人應納之所得稅依一定比率先行扣下
    ，於一定時間內向國庫繳納，並將扣繳稅款後剩餘之所得給付予所得人，扣繳義
    務人並應將扣繳憑單填送納稅義務人，以憑辦理綜合所得稅時用以抵繳其應納之
    稅額，因此扣繳義務人向國庫繳納之扣繳稅款係所得人之稅款，僅係代扣代繳之
    性質，並非扣繳義務人所負擔之稅款，所得稅法第七十一條及第九十九條規定，
    納稅義務人得以扣繳稅款，抵繳其結算申報之應納稅額，即係此處之扣繳稅款，
    又利息所得之納稅義務人，依首揭所得稅法第八十九條第一項第二款之規定，係
    指實際取得利息所得者而言，從而本件被上訴人因該債券前手息非屬其利息收入
    ，而未列報為其債券利息收入，則依上述所得稅法相關法令之規定及配合原則之
    精神，自不得將此而生之前手利息扣繳稅額，申報抵繳其應納稅額，是被上訴人
    將之抵繳應納稅額，即有未合，上訴人否准其抵繳並同額增列買賣債券成本，並
    無不合，亦無被上訴人所稱添加法律所無之限制、割裂同一課稅事實之法律結果
    及違反租稅法律主義之情事。又被上訴人稱其本年度列報之公債、公司債利息收
    入五四、六九六、八○八元，調節計算本年度利息收入五四、四三○、七四六元
    ，申報數較調節數多二六六、○六二元，申報利息收入大於扣繳憑單金額，其扣
    繳稅額二、二四二、○六五元自應全額扣抵；及上訴人否准前手利息扣繳稅額六
    六四、五○九元，被上訴人已申報課稅所得之利息收入為一三、四八二、三○三
    元，其扣繳調節明細為：已領息扣繳金額一五、八七五、○○○元，減前手息六
    、六四五、○九○元，加後手息四、二五二、三九三元，等於一三、四八二、三
    ○三元，足見該後手息所含扣繳稅額四二五、二三九元，被上訴人已列入申報利
    息所得，則依行政程序法第四條及第九條規定，理應予認定抵繳，始符公平，惟
    依其補提示之證一、證二資料明細與被上訴人所稱該利息收入之列報數與調節數
    及該已申報課稅所得之利息收入一三、四八二、三○三元無法勾稽計算，應無足
    採等語，資為抗辯。
四、原審酌全辯論意旨及調查證據之結果，以：租稅法所重視者，應為足以表徵納稅
    能力之經濟事實，而非其外觀之法律行為，故在解釋適用稅法時，所應根據者為
    經濟事實，不僅止於形式上之公平，應就實質上經濟利益之享受者予以課稅，始
    符實質課稅及公平課稅之原則。查系爭債券附條件買回之交易，被上訴人形式上
    出售予客戶，並不考慮該債券之票面利息及市價，僅協議於一段期間以約定利率
    （非票面利率）計算之本利和，向客戶買回債券，而「債券實體」則交由賣方特
    約之金融機構代為保管，由該金融機構出具「債券存摺」辦理交割，在形式上，
    雖與一般買（賣）斷交易相同，唯一差異在於另有「買回」之約定。然就經濟事
    實而言，判斷系爭債券附條件買回交易為融資或買賣行為，應依其交易實質為準
    ，不得拘泥於書面契約所用之詞句，凡投資債券之買賣雙方，其與債券本身有關
    之報酬與風險，諸如債券票面利息之歸屬，利率波動之風險等，倘未發生由賣方
    移轉於買方之效果，則不生買賣之實質，而係以債券為擔保之融資行為，即買方
    融資予賣方，賣方則支付融資利息予買方。本件被上訴人從事系爭債券附條件買
    回交易，債券之報酬與風險並未移轉於買方，其經濟事實為融資行為，則被上訴
    人所得除按債券票面利率計算持有期間之利息收入外，如有因融資交易所賺取票
    面利率與約定利率間之利息差額，即應核實認列利息所得，予以課稅。上訴人所
    舉財政部七十五年七月十六日台財稅第七五四一四一六號函釋，既謂「營利事業
    或個人買賣國內發行之公債、公司債及金融債券，買受人若為營利事業，可由該
    事業按債券持有期間，依債券之面值及利率計算之『利息收入』，．．」，係就
    債券單純買賣而為立論，對於系爭債券附條件買回交易，其具融資性質者，應無
    適用之餘地。本件原處分囿於上開函釋，僅就被上訴人持有債券期間之利息收入
    核定所得，對於被上訴人上述實質上之所得未予究明，尚非符合實質課稅原則之
    本質。按「憲法第十九條規定人民有依法律納稅之義務，固係指人民有依據法律
    所定之納稅主體、稅目、稅率、納稅方法及納稅期間等項而負納稅義務之意，然
    課人民以繳納租稅之法律，於適用時，該法律所定之事項若權利義務相關連者，
    本於法律適用之整體性及權利義務之平衡性，當不得任意割裂適用。」業經司法
    院釋字第三八五號解釋在案。又「納稅義務人有左列各類所得者，應由扣繳義務
    人於給付時，依規定之扣繳率或扣繳辦法，扣取稅款，並依第九十二條規定繳納
    之︰一、．．．二、機關、團體、事業或執行業務者所給付之薪資、利息、．．
    ．」為行為時所得稅法第八十八條第一項所明定。故利息所得者，應由扣繳義務
    人於給付時，扣取稅款，並將所扣稅款向國庫繳納；又依同法第七十一條第一項
    前段、第九十九條及第一百條之規定，扣繳稅款於結算申報時當可用以抵繳應納
    稅額；此為義務與權利相互關連之規定，不容割裂適用。另財政部六十四年九月
    四日台財稅第三六四四○號函釋：「主旨：中央政府建設公債甲種債票之利息，
    應由付息機構於付息時，按照所得稅法第八十八條、第八十九條、第九十二條及
    各類所得扣繳率表等規定，扣繳利息所得稅款，並以付息時債票持有人為納稅義
    務人，向稽徵機關填報扣繳憑單，並依同法第九十四條規定，將扣繳憑單填送納
    稅義務人。說明：二、本債票無論曾否轉讓，均應由付息機構，以付息時之持票
    人為納稅義務人（記名式者為最後記名之人）就全部利息一次扣繳所得稅；並根
    據持票人之身分證明，依法填報扣繳憑單。納稅義務人為中華民國居住之個人或
    營利事業，應將該項利息所得，依法合併當年度所得申報所得稅。」本件被上訴
    人為系爭債券付息時之持票人，因上開財政部六十四年函釋，遭強制課以系爭全
    部利息扣繳稅款之義務，既依法律之形式；而於結算申報時，上訴人竟主張被上
    訴人雖被扣繳系爭稅款但非實際納稅義務人，否准扣繳稅款抵繳應納稅額之權利
    ，而對於同一系爭所得，權利義務相關連之事項，為不同認定，並均以不利於被
    上訴人者為其準據，顯然割裂適用法律，揆諸前開司法院釋字第三八五號解釋及
    說明，即有可議。四、次按「涉及租稅事項之法律，其解釋應本於租稅法律主義
    之精神，依各該法律之立法目的，衡酌經濟上之意義及實質課稅之公平原則為之
    。」復經司法院釋字第四二○號解釋在案。上開解釋固然肯定實質課稅原則在稅
    法之適用，但亦闡明在適用上仍應嚴守租稅法律主義。又「納稅義務人應於每年
    二月二十日起至三月底止，填具結算申報書，向該管稽徵機關，申報其上一年度
    內構成綜合所得總額或營利事業收入總額之項目及數額，以及有關減免、扣除之
    事實，並應依其全年應納稅額減除暫繳稅額及尚未抵繳之扣繳稅額，計算其應納
    之結算稅額，於申報前自行繳納。但短期票券利息所得之扣繳稅款不得減除。」
    為行為時所得稅法第七十一條第一項所明定。故扣繳之稅款，除所得稅法第七十
    一條第一項但書所列舉或法律別有規定者外，可於結算申報時，抵繳應納稅額。
    是則本於租稅法律主義之精神，扣繳稅款既為公法上明定納稅義務人之租稅抵稅
    權，除法律別有規定外，自不得以實質課稅為由，否准納稅義務人抵繳應納稅額
    。本件被上訴人為付息時之債票持有人，依前開財政部六十四年函謂：「．．．
    應由付息機構於付息時，按照所得稅法第八十八條、第八十九條、第九十二條．
    ．．扣繳利息所得稅款，並以付息時債票持有人為『納稅義務人』」，既已肯認
    被上訴人為所得稅法第八十八條之納稅義務人，即非營利事業所得稅查核準則第
    九十條第三款所指「扣繳他人之所得稅款」者。況所得稅法又無除外規定，自應
    可用以抵繳應納稅款。乃上訴人以實質課稅為由，否定被上訴人為實際納稅義務
    人，進而否准其租稅抵稅權，顯然添加法律所無之限制，違反租稅法律主義，亦
    非適法。綜上所述，上訴人原處分認本件前手利息之扣繳稅額計六六四、五○九
    元，非屬被上訴人之扣繳稅額，否准將前手利息之扣繳稅額抵繳其應納稅額，核
    定補徵稅額六六四、五○九元，自有可議，訴願決定未予糾正，亦有疏漏，被上
    訴人據以指摘，非無理由，因而判決撤銷訴願定決及原處分。
五、本院經核原判決對上訴人在原審答辯時所主張各點何以不採，已詳加論述，認事
    用法均妥適，所適用之法規與該案應適用之現行法規、解釋判例並無相違背或牴
    觸之情事，核無違背。上訴意旨復以所謂債券「前手息」，乃為區分債券利息兌
    領人所持有債券期間申報所得之利息及非持有（即其前手持有）債券期間未申報
    所得之利息，而予分野界定之名詞，前手息所得者如為營利事業，應按其持有債
    券期間，計算利息所得課徵營利事業所得稅，亦應僅就申報利息所得範圍內之扣
    繳稅額抵繳應納稅款，其未持有債券期間之其餘利息（即前手息），認非屬該營
    利事業之利息所得，毋庸申報，不課徵營利事業所得稅，因此而生之前手息扣繳
    稅款，自不在扣繳稅額抵繳應納稅款之列，原審宥於稅款係由給付債票持有人扣
    除之形式及調整後營利事業與客戶交易成本提高等現實問題而認上訴人否准被上
    訴人之租稅抵稅權，違反租稅法律主義之精神，有所違誤，求予廢棄原判決。然
    查上訴意旨所指述各點，業據上訴人在原審起訴意旨中已為主張，原判決既已詳
    論不採之理由，上訴意旨仍執前詞指摘原判決違誤，求予廢棄，經核為無理由，
    應予駁回。
六、據上論結，本件上訴為無理由，爰依行政訴訟法第二百五十五條第一項、第九十
    八條第三項前段，判決如主文。
中　　華　　民　　國　　九十三　　　年　　　八　　　　月　　 十九 　　　日
                    最 高 行 政 法 院  第 五 庭
                                審 判 長 法  官　　　趙　永　康
                                         法  官      黃  璽  君
                                         法  官　　　廖  宏  明
                                         法  官　　　鄭　淑　貞
                                         法  官　　　黃　合　文
右  正  本  證  明  與  原  本  無  異
　　　　　　　　　　　　　　　　　　　　 法院書記官　蘇  金  全
中　　華　　民　　國　　九十三　　　年　　　八　　　　月　　　二十　　　日
